【裁判字號】    98,消債抗,49
【裁判日期】    980430
【裁判案由】    免責事件
【裁判全文】
臺灣臺中地方法院民事裁定            98年度消債抗字第49號
抗  告  人  台新資產管理股份有限公司
法定代理人  乙○○
送達代收人  甲○○
相  對  人  丙○○
上列抗告人因相對人聲請免責事件，對於中華民國98年3月30日
本院98年度消債聲字第19號裁定提起抗告，本院裁定如下：
    主  文
抗告駁回。
抗告程序費用新臺幣壹仟元由抗告人負擔。
    理  由
一、本件抗告意旨略以：原審未詳實查明相對人究否有隱匿事實
    之情形，且清算方案有欠公允。相對人稱因離婚須獨立扶養
    子女，惟依民法第1116條之2、第1115條第3項之規定，子女
    扶養費用支出，相對人與其前夫均有扶養義務，而應按其實
    際上經濟能力分擔費用，非謂全由債務人支付。倘其前夫不
    願負扶養義務，應尋求律師向其前夫提出索賠，而非向鈞院
    聲請清算意圖脫免債務。又相對人自稱94年受傷後即覓職不
    易，還至量販店購物或以現金卡預借支及消費多筆電視購物
    等非一般人日常生活必須費用，實讓抗告人無法認同。鈞院
    認上述消費均屬合理而為一般人生活必要費用或其消費均微
    扶養子女必要之開銷，亦即認為扶養子女義務應轉嫁至債權
    人身上，實與理不合，爰求為廢棄原裁定等語。
二、按法院為終止或終結清算程序之裁定確定後，除別有規定外
    ，應以裁定免除債務人之債務，消費者債務清理條例第132
    條定有明文。又法院裁定開始清算程序後，債務人有薪資、
    執行業務所得或其他固定收入，而普通債權人之分配總額低
    於債務人聲請清算前2年間，可處分所得扣除自己及依法應
    受其扶養者所必要生活費用之數額者，法院應為不免責之裁
    定，但債務人證明經普通債權人全體同意者，不在此限，復
    為同條例第133條所明定。另債務人有下列各款情形之一者
    ，法院應為不免責之裁定，但債務人證明經普通債權人全體
    同意者，不在此限：一、於七年內曾依破產法或本條例規定
    受免責；二、隱匿、毀損應屬清算財團之財產，或為其他不
    利於債權人之處分；三、捏造債務或承認不真實之債務；四
    、因浪費、賭博或其他投機行為，致財產顯然減少或負擔過
    重之債務，而生開始清算之原因；五、於清算聲請前一年內
    ，已有清算之原因，而隱瞞其事實，使他人與之為交易致生
    損害；六、明知已有清算原因之事實，非基於本人之義務，
    而以特別利於債權人中之一人或數人為目的，提供擔保或消
    滅債務；七、隱匿、毀棄、偽造或變造帳簿或其他會計文件
    之全部或一部，致其財產之狀況不真確；八、故意於財產及
    收入狀況說明書為不實之記載，或有其他故意違反本條例所
    定義務之行為，亦為同條例第134條所明定。
三、按消費者債務清理條例之制定，乃為使負債務之消費者得依
    本條例所定程序清理其債務，以調整其與債權人及其他利害
    關係人之權利義務關係，保障債權人之公平受償，以謀求消
    費者經濟生活之更生及社會經濟之健全發展，故除有上揭同
    條例第133 條、第134條所定之情形外，法院得斟酌裁量認
    可免除債務人債務。經查，相對人以其因於94年間工作受傷
    而覓職不易，僅得以資源回收及臨時代工等維持基本生活，
    現尚有12及10歲之子女需扶養，雖領有低收入及家扶中心等
    補助，然仍無法清償債務而聲請清算，並提出低收入戶證明
    、戶籍謄本、協商不成立證明書、財稅資料、財產清單、存
    摺影本、低收入戶證明書、租賃契約及公用事業單據等為證
    ，均堪信為真實；抗告人稱相對人係以其前夫不願負扶養義
    務而向本院聲請清算意圖脫免債務等語，容有誤會。次查，
    有無「浪費」或「投機」行為不易認定，且很難有統一之客
    觀條件之標準，依每一債務人之情況而有不同，且所謂之客
    觀標準，到底應採取寬鬆之認定，或是應以嚴苛之審核，本
    屬見人見智，何種生活方式是「浪費」、「投機」可能因債
    務人成長過程中之生活環境、背景、經歷有很大部分之關聯
    ，因而，判斷生活程度是否「浪費」、「投機」或「明知已
    有清算原因之事實」之標準，如果依寬鬆之認定，則金融機
    構將面臨所有卡債族均不還債或僅還部分款項之危機，應非
    當初立法真意之所在；若從嚴審核，則又如何能達成立法救
    卡債族之目的？換言之，到底應否認定債務人有否「浪費」
    、「投機」而可否免除清償責任之關鍵，仍應依各個債務人
    主觀之內部意識表現在外在之行為上來參酌，債務人是否確
    己盡其所能工作以增加收入，並確確實實量入為出，盡力壓
    低所有之支出，而非毫無計畫的先花用再說管它那麼多之內
    心狀態表現。本件綜觀卷附相對人之消費明細，其或於量販
    店購物、或於電視購物刷卡消費，惟其消費金額並非龐大，
    次數亦非頻繁，且該等業者均係經營百貨業務，故相對人購
    買生活必須用品，衡情應是為維持日常生活之所需，實難該
    等行為具奢侈、浪費之特性。再衡諸相對人無固定收入，又
    須獨立扶養二女，而其名下又無任何不動產及存款，僅依賴
    每月手工摺紙之微薄收入及低收入戶補助等，尚難支應龐大
    之生活費用，故其以現金卡預借現金以支應其生活費用，亦
    難認相對人有奢侈、浪費之行為。綜上，原審認相對人並無
    投機、奢侈、浪費之行為，亦查無其他消費者債務清理條例
    第133條前段或第134條各款所定之情事，而裁定相對人應予
    免責，並無違誤。抗告意旨仍執陳詞指摘原裁定不當，求予
    廢棄，為無理由。
四、爰依消費者債務清理條例第15條，民事訴訟法第495條之1第
    1 項、第449條第1項、第95條、第78條，裁定如主文。
中    華    民    國    98    年    4     月    30    日
                  民事第四庭    審判長法  官  王  銘
                                      法  官  陳文燦
                                      法  官  王鏗普
正本係照原本作成。
不得再抗告。
中    華    民    國    98    年    4     月    30    日
                                      書記官


司法院資訊處製作；財團法人民間司法改革基金會備份。
